臺灣臺北地方法院民事判決
109年度建字第299號
原      告  新德廣工程股份有限公司


法定代理人  鄭戴發    

被      告  萬鼎工程服務股份有限公司

法定代理人  古定國  
訴訟代理人  黃于珊律師
            廖惠生  
            黃崇岳  
            林暄庭  
上列當事人間請求給付承攬報酬事件，經臺灣新竹地方法院以10
9年度建字第18號裁定移送前來，經本院於民國111年11月7日言
詞辯論終結，判決如下：
    主  文
一、被告應給付原告新臺幣67萬1,577元，及其中新臺幣51萬4,7
    95元自民國109年5月19日起，其餘新臺幣15萬6,782元自民
    國110年11月2日起，均至清償日止，按年息5%計算之利息。
二、原告其餘之訴駁回。
三、訴訟費用由被告負擔14%，其餘由原告負擔。
四、本判決第一項於原告以新臺幣22萬3,859元為被告供擔保後
    ，得假執行。但被告如以新臺幣67萬1,577元為原告預供擔
    保，得免為假執行。
五、原告其餘假執行之聲請駁回。
    事實及理由
壹、程序方面
一、被告之法定代理人於本院審理中由吳國安變更為古定國，業
    據古定國具狀聲明承受訴訟，並有被告公司變更登記表在卷
    可稽（見本院卷㈢第147、157頁），核與民事訴訟法第170條
    、第175條、第176條規定相符，應予准許。
二、查原告以其向被告承攬之系爭工程（詳下列原告主張欄所述
    ）已經業主及被告驗收完成，被告尚有已估驗計價之保留款
    及未估驗計價之工程款未給付為由，依承攬契約之法律關係
    ，起訴請求被告給付新臺幣（下同）450萬元｛含工程保留款
    217萬4,045元（含稅，以下金額未註明未稅者，均含稅），
    及民國106年7月1日以後所完成施作之工程款232萬5,955元｝
    ，及自起訴狀繕本送達翌日起至清償日止，按年息5%計算之
    利息（另聲請供擔保假執行，見臺灣新竹地方法院卷，下稱
    新竹地院卷，第9頁），嗣經多次追加及變更聲明，最終確
    認請求被告給付第13期以前已估驗計價之保留款217萬4,036
    元、尚未依監督付款約定給付予原告下包商之工程款15萬6,
    782元、第14期以後未計價部分之工程款254萬6,081元（未
    稅），含稅金額267萬3,385元，合計500萬4,203元，扣除被
    告代付竹豐工程行混擬土輸送車費用16萬9,607元，被告尚
    應給付483萬4,596元，並變更聲明為「被告應給付原告483
    萬4,596元，及其中450萬元自起訴狀繕本送達翌日起算，其
    中15萬6,782元自110年11月2日起算，其餘（17萬7,814元）
    自111年6月7日起，均至清償日止，按年息5%計算之利息。
    」（見本院卷㈢第437、438頁，下稱483萬4,596元本息），
    雖被告表示不同意原告所為訴之追加，惟因原告前後請求之
    基礎事實同一，均基於系爭工程之承攬契約，合於民事訴訟
    法第255條第1項第2款規定，應予准許。
貳、實體方面
一、原告主張：
　㈠兩造於105年3月17日簽訂承攬契約（下稱系爭契約），由伊
    向被告分包其所承攬業主台灣電力股份有限公司輸變電工程
    處中區施工處（下稱台電公司或業主）「竹園E/S出口345kV
    電纜線路洞道暨連接站統包工程」（下稱統包工程）之土木
    結構模板、混凝土及預埋件工程（下稱系爭工程），契約總
    價為2,572萬5,000元。系爭工程已於108年間經台電公司及
    被告驗收完成，惟被告尚有106年6月30日（即第13期）前已
    辦理估驗計價之保留款217萬4,036元，及第14期以後未計價
    部分之工程款254萬6,081元｛未稅，包含⒈預拌混凝土及澆置
    （契約附件一項次1）數量452立方米、單價859，共38萬8,2
    68元、⒉清水模（契約附件一項次2）數量777.15平方米、單
    價1,314，共102萬1,175元、⒊直井洞道接頭處理（契約附件
    一項次7）、數量30米、共52萬5,660元、⒋直井與涵洞銜接
    處伸縮縫（契約附件一項次8）數量30米、5萬2,560元、⒌既
    有箱涵破除（契約附件一項次9），共21萬9,028元、⒍新舊
    接縫銜接處理（契約附件一項次10），數量30米，共5萬2,5
    60元、⒎防水膜（不織布或保護板）（契約附件一項次11）
    ，數量335平方米，共14萬6,730元、⒏臨時點工（契約附件
    一項次53），共14萬100元｝，含稅金額為267萬3,385元未給
    付予伊；又被告於106年6月間未依監督付款之約定，開立支
    票金額15萬6,782元予伊下包廠商台灣昊記有限公司（下稱
    昊記公司），嗣伊自行交付法定代理人個人支票給付昊記公
    司，故被告應將該筆工程款給付予伊；以上合計500萬4,203
    元，但應扣除被告代付竹豐工程行混擬土輸送車費用16萬9,
    607元，被告尚應給付伊483萬4,596元。爰依兩造間之承攬
    契約法律關係，請求被告給付上開保留款及工程款共計483
    萬4,596元。
　㈡對被告答辯之陳述：
　⒈曾西村是伊派駐在系爭工地的工地負責人，曾西村一直有在
    系爭工地現場，直到工程完全結束才離開，被告既稱伊從10
    6年8月31日起不再履約，等同自承伊於106年7月1日至8月30
    日間確有繼續施工，實則伊直到106年9月仍有派員在現場施
    作及收尾，並參加每月舉行的工務進度會議。又被告之員工
    莊嘉斌於106年9月間為伊結算已完成施作數量，並製作統計
    表予伊，足徵被告尚有已完成工程款未給付予伊。再因被告
    遲延給付各期估驗款，致伊資金周轉困難，被告始提議以監
    督付款方式辦理，並要求伊配合簽寫承諾書及監督付款同意
    書，但被告仍舊拖延付款，並於106年8月31日收到法院執行
    命令後，即未再辦理工程計價及結算。
　⒉被告所執其得代執行之依據為系爭契約第7條第1項第4款，然
    該約款之適用前提為「因進度落後或因施工需要必須趕工」
    ，且應以「經甲方及業主要求後二日內未改善者」作為程序
    要件，然被告並未說明、舉證有何因「進度落後」或「施工
    需要」而必須趕工，以及經要求後伊未改善之情，則被告自
    無從主張扣除代為執行費用。縱有上情，被告同時無須支付
    此等伊未施做部分之工程款，二者相抵後，不一定造成被告
    損失，除非被告有因此支出較高成本，始得就增加成本部分
    （即被告之損失）要求原告償付，殊無全數扣抵之理。
　⒊又被告所提代施作及瑕疵修補工作，有諸多非屬系爭工程施
    作範圍，或非屬伊之責任，且伊並未簽認及同意扣款。又相
    關費用有諸多已於106年6月前計價時即已扣除，被告已重複
    扣款。且被告主張之不銹鋼欄杆及護籠爬梯，係因被告於施
    工中一再變更材料、數量及型式，製造的尺寸與現埸不符，
    材料必需來現場加工修改，與兩造訂的合約規格、數量不符
　　，但被告並未與伊重新協商議價或補貼施工費用，故被告始
    收回自辦，今竟藉口重新發包損失請求伊賠償，並無理由。
    另伊於106年9月已完成系爭工程，剩餘工作係被告與台電公
    司間未完成工程，伊僅向被告承包部分工項，並非統包商，
    台電公司總驗收係被告責任，被告要求伊分攤管理費用並無
    理由。況系爭工程為假設工程，模板拆除後即已結束，並無
    保固款之問題。
　㈢並聲明：⒈被告應給付原告483萬4,596元本息。⒉願供擔保，
    請准宣告假執行。㈡
二、被告則以：
  ㈠系爭工程於105年3月間開工後，原告即未依系爭契約第7條第
    1項第2款約定派遣工地負責人常駐工地，亦因派工不足致進
    度嚴重落後，為免延誤進度，原告乃同意伊對於系爭工程所
    需之點工、材料、機具及安衛環保設備等，如因工作急迫須
    採購或租賃時，可逕為代為處置，各項費用由當期工程計價
    款扣除，並於105年10月22日簽署承諾書。嗣因原告延誤工
    程進度，經伊多次催告改善未果，伊遂依系爭契約第7條第1
    項第4款及前述承諾書之約定代為執行，並將代執行費用於
    工程款中扣除。後因原告發生財務困難，為避免下包廠商擔
    心收不到工程款而拒絕施工，故系爭工程自第8期工程款即1
    06年1月17日起，即由伊以監督付款方式將工程款直接支付
    予原告之下包廠商，原告亦於106年2月15日簽署監督付款同
    意書，同意由伊進行監督付款。伊於106年8月31日收到臺灣
    士林地方法院（下稱士林地院）執行命令，禁止伊對原告支
    付工程款等債權後，原告即不再派人施工，伊只好自行發包
    僱工完成後續工作，及對於先前所完成之工項進行瑕疵修補
    ，最後才能完成系爭工程並通過驗收。基此，伊代為執行第
    13期工程所支付之費用尚未進行扣款，及為使系爭工程通過
    驗收而代為執行瑕疵修補所支付費用，合計285萬7,815元。
    又伊多次催告原告進場施作不銹鋼欄杆及護籠爬梯之安裝工
    程，惟原告未進場施作，伊只能自行發包施作，致受有重新
    發包價差損失55萬9,035元。又系爭工程自105年9月起至107
    年6月止皆由伊公司人員代原告進行工地現場之管理工作，
    且系爭工程從107年12月起至108年5月止，進行正驗、初驗
    、複驗等查驗工作以及各階段之瑕疵改善作業，皆由被告為
    原告辦理瑕疵修補工作，故產生共98萬3,038元之管理費用
    （參附表2-3)應由原告負擔。前述代執行費用285萬7,815元
    、另行發包損失55萬9,035元及管理費用98萬3,038元，合計
    439萬9,888元，伊得依前述承諾書、系爭契約第7條第1項及
    第14條第3項之約定主張扣款，並與原告本件請求之工程款
    相抵銷。又系爭工程第13期以前各期累計之保留款雖有217
    萬4,036元，然經伊為抵銷後，原告已無保留款餘額得以請
    求。
　㈡依系爭契約第4條第2項之約定，應以原告已施作完成並經伊
    核定之數量來計算工程款，故原告若未能舉證其已完成第13
    期之後工程，自不得請求伊給付106年7月1日以後完工部分
    之工程款267萬3,385元。況原告於106年8月31日已未再進場
    施工，後續工作均係由伊自行發包及僱工完成施作，故此後
    所完成部分均與原告無涉。又原告下包廠商於106年7、8月
    份所施作之工程，都是由伊與各下包廠商以另行簽約方式逕
    行付款，故系爭工程第13期以後並無再與原告辦理估驗計價
    。另原告所提出證人莊嘉斌交予原告之數量統計表，有部分
    非屬系爭工程施作之數量，有部分已辦理估驗計價，但非兩
    造最終認定數量。
　㈢又原告雖主張未計價付款有混凝土452立方米、清水模780平
    方米、直井洞道接頭處理30米、直井與涵洞銜接處伸縮縫30
    米、既有涵洞破除1式、新舊接縫銜接處理30米、防水膜（
    不織布或保護板）335米、點工50工，惟其未提出證據證明
    ，且原告實際上僅完成「直井與涵洞銜接處伸縮縫」、「新
    舊接縫銜接處理（含WS-C-3型止水帶等）」各15米，並均已
    於第13期完成計價，至「直井與洞道接頭處理」30米、「既
    有涵洞破除」1式、「防水膜（不織布或保護板）」335米則
    均由伊自行找廠商施作完成，點工部分則已於第13期估驗計
    價給付。又其中既有箱涵破除包括挖土機、鋼筋切除，還有
    打除後的營建廢棄物棄運、現場的安全衛生管理都包括在孟
    韋工程有限公司（下稱孟韋公司）的契約中，更何況該項工
    程於106年4月間已全部施作完成，若原告有施作部分項目，
    不可能於106年6月30日估驗計價中皆未請求。另「直井洞道
    接頭處理」部分則係於106年4月間即已由豐源營造股份有限
    公司（下稱豐源公司）及偉強工程行全部施作完成。至伊未
    能監督付款予昊記公司15萬6,782元部分，則係因士林地院
    核發扣押命令而無法執行。
　㈣又伊多次催告原告應依系爭契約第5條第1項第2款約定繳交保
    固金，然原告並未繳交，因系爭工程保固期間至113年7月3
    日，伊於該期間仍須持續進行保固維護等工作，是伊需為原
    告支出之保固費用仍會持續增加，損害亦會擴大。基此，若
    伊可請求抵銷費用低於保留款金額，該差額仍應轉為系爭工
    程之保固款。
　㈣並聲明：⒈原告之訴及假執行之聲請均駁回。⒉如受不利之判
    決，願供擔保，請准宣告免為假執行。
三、兩造不爭執事項（見本院卷㈢第79至80頁，並依判決格式修
    正或增刪文句）：
  ㈠兩造於105年3月17日簽署系爭契約，約定由原告向被告分包
    承攬台電公司「竹園E/S 出口345kV 電纜線路洞道暨連接站
    統包工程」中之整廠「土木結構模板、混凝土及預埋件工程
    (即系爭工程），契約總價為2,450萬元（未稅），有系爭契
    約在卷可稽（見新竹地院卷第15至34頁）。
  ㈡原告於105年10月22日簽立承諾書，同意被告「對於系爭工程
    所須使用之勞務點工、材料（模板、五金材料等）、機具、
    施工機械（吊車、吊卡、泵浦車等）及必要之安衛環保設備
    等如因工作急迫性須採購或租賃時，同意由被告逕行代為處
    置，各項費用支出由當期工程計價款扣除。」、「若違反承
    諾書承諾事項，無條件同意萬鼎公司依據承攬契約處置及同
    意採取監督付款方式執行，並同意放棄所有法律訴訟權利」
    ，有承諾書在卷可查（見本院卷㈠第65至66頁）。
  ㈢原告於106年2月15日簽立「監督付款同意書」，同意以監督
    付款辦理優先支付本工程各項工程開銷支出，若有違背則同
    意放棄所有法律訴訟權利，有監督付款同意書在卷足憑（見
    本院卷㈠第67頁）。
  ㈣被告曾於105年8月19日至106年9月8日間，以附表三所列發文
    文號之函文，催告原告應派駐現場負責人負責現場監督聯繫
    事宜、出工不良應增派工人、進度落後應予改善、材料不足
    應予補足、工程缺失應予改善、品質瑕疵應予修補、剩餘材
    料應搬離工區，否則將由被告代為執行後，相關費用再從計
    價款中扣除（見本院卷㈠第657至660頁之附表三，及本院卷㈠
    第459至651頁之被證9-1至9-36號）。
　㈤被告先後收受士林地院士院彩106司執全勇字第323號執行命
    令、106司執全勇字第323號執行命令、106司執助祥字第698
    7號執行命令、107司執助祥字第1806號執行命令、107司執
    祥字第22394號執行命令，及法務部行政執行署台北分署北
    執亥107營所稅執專字第5911號執行命令（見本院卷㈠第97至
    112頁之附件1至附件6)。
　㈥含系爭工程在內之統包工程於108年5月31日經台電公司輸變
    電工程處中區施工處驗收完成。
　㈦系爭工程累計至第13期（106年6月30日估驗）之保留款為217
    萬4,045元。
四、得心證之理由：
    原告主張系爭工程已完工及驗收完成，被告尚有保留款217
    萬4,036元、第14期（即106年7月1日以後）工程款267萬3,3
    85元未給付，並應給付其未依監督付款約定給付予昊記公司
    之工程款15萬6,782元，合計500萬4,203元，扣除被告代付
    竹豐工程行混擬土輸送車費用16萬9,607元後，被告尚應給
    付483萬4,596元，爰依兩造間承攬契約之法律關係，訴請被
    告給付483萬4,596元本息等語。被告固不否認有保留款217
    萬4,045元未付、未依監督付款約定給付昊記公司工程款15
    萬6,782元，惟辯稱係因收到士林地院扣押命令而未付，其
    餘則均否認之，並以前述情詞為抗辯。茲就本件爭點判斷如
    下：
  ㈠原告請求被告給付系爭工程累計至第13期（106年6月30日估
    驗）之保留款共217萬4,036元，有無理由？
　  查系爭契約第5條第1項約定：「本工程依本款所定辦法付款
    。乙方（即原告）每期請領工程款時，應將本款相關各項規
    定之發票、文件或保證等交甲方（即被告），經核對認可並
    收執後，該期工程款於40天內付給乙方。①估驗款：開工後
    乙方每月以書面向甲方申請工程量之估驗，乙方得請領完成
    工程價值90％之工程款，…②工程尾款：全部工程完工經甲方
    向業主申報完工時，經業主辦理正式驗收合格後，乙方得請
    領工程尾款，…」（見新竹地院卷第16頁），是系爭工程完
    成，經被告向業主申報完工，並經業主驗收合格後，原告即
    得請求被告給付系爭工程全部之工程款。經查，包含系爭工
    程在內之統包工程已於108年5月31日經業主台電公司驗收完
    成，為兩造所不爭執，則依前揭系爭契約第5條第1項之約定
    ，原告即得請求被告給付系爭工程全部之工程款，包括已辦
    理估驗計價範圍之工程保留款，及尚未辦理估驗計價範圍之
    全部工程款。又系爭工程累計至第13期（106年6月30日估驗
    ）之保留款為217萬4,045元，亦為兩造所不爭執，故原告依
    前揭約定請求被告給付保留款217萬4,036元，為屬有據。
　㈡原告請求被告給付系爭工程第14期以後之承攬報酬267萬3,38
    5元，有無理由？
　⒈原告主張系爭工程第14期以後之工程款為267萬3,385元，雖
    提出被告員工莊嘉斌所製作之數量計算表（見本院卷㈠第163
    至231頁）為證。然依證人即被告現場工程師莊嘉斌（下稱
    莊嘉斌）所證述：「（提示原證4號即本院卷㈠第163至184頁
    ，請問這份資料是甚麼？是你提供給原告的嗎？你為何會提
    供這份資料給原告？為何該資料內有教室工程之數量？）這
    是結構體的數量，按照圖說上的尺寸（長度、寬度、高度）
    及模板的單邊或雙邊，以Excel程式去計算當期實做的數量
    。這是我提供給原告，讓原告去檢核。」、「（問：這是系
    爭工程哪幾期的資料？）這好像是另外工地的數量，與本件
    無關。」、「（請提示本院卷㈠第185至231頁，問：請問這
    一份數量統計表，是否也是你提供給原告的？）這也是另外
    一個學校工地的數量表，與本件沒有關係。從215至231頁才
    是系爭台電工程的數量表，依據上面顯示這是三號井第14深
    層模板數量，至於是哪一個期別，我不清楚，要對照原告的
    請款資料，原告在請款時，會附上數量計算表才有辦法請款
    ，所以只能跟被告公司調閱請款資料來比對。每一期的施作
    數量都是我用電腦計算出來，由原告去現場核對後再請款。
    」（見本院卷㈡第234至235頁），是原告所提出之前述本院
    卷㈠第163至213頁之數量計算表與系爭工程無關，僅本院卷㈠
    第215至231頁之數量計算表，方為證人莊嘉斌提供予原告之
    系爭工程數量計算表。而原告主張上開統計表所列數量係系
    爭工程全部施作數量（見本院卷㈡第230至231頁），然依本
    院卷㈠第215至231頁之數量計算表核算，鋼模合計數量為190
    7.52㎡、木模合計數量為3323.4㎡、混凝土合計數量為652.42
    ㎥（詳後所附之附表2所示），上開工項合計數量並未超過第
    13期該等工項所估驗計價累計之完成數量（見新竹地院卷第
    41至42頁），是上開數量統計表並無法證明原告於第13期估
    驗計價後所完成施作之數量。
　⒉原告主張被告除給付前13期估驗計價款外，尚有前揭契約附
    件一項次1、2、7、8、9、10、11、53等共8項之工程款未給
    付，被告雖否認之，並稱系爭工程採實作實算計價，原告依
    約應提出工程數量計算書並說明施作位置及數量計算方式等
    ，檢附施作證明向被告申請工程數量之估驗，方符合系爭契
    約所約定之計價程序，原告並未向其申請計價，且因其公司
    人員更迭，已無從查明原告有無提出請款資料，原告亦以其
    於106年間即將相關請款資料提交予被告工務所，目前無法
    提供當時之請款資料，致無直接認定原告於第13期估驗計價
    後至離場前（第13期估驗計價日期為106年6月30日，原告於
    106年8月31日離場）有無施作系爭工程之工項及其數量。
　　又按當事人主張有利於己之事實者，就其事實有舉證之責任
    ，但法律別有規定，或依其情形顯失公平者，不在此限，為
    民事訴訟法第277條所明文規定。此項規定，固已揭示舉證
    責任分配之方向，惟其規定，尚無具體標準，仍應視各別事
    件情形之不同而為具體之認定，使舉證責任公平合理分配於
    兩造負擔。而衡以工程實務，承商（承攬人）因有資金壓力
    ，均會積極依契約約定提出相關資料申請估驗計價，要求定
    作人速估驗計價付款，故認原告主張其於106年當時即將估
    驗請款資料送交被告公司工務所，應屬可採。被告既自承系
    爭工程為「土木結構模板、混凝土及預埋件工程」，内容包
    括：預拌混凝土及澆置、清水模板、直井與洞道接頭處理、
    預埋版、不銹鋼欄杆及護籠爬梯安裝工程等、工程範圍則為
    被證一號圖中所示#1、#2、#3、#4之直井，以及#11A、#1C
    之連接站（參被證一號），原告為伊前述工作唯一的承包商
    （見本院卷㈢第496頁），且稱其主張扣款中未完成的部分單
    指不鏽鋼欄杆部分的差額，其餘都是已完成部分之瑕疵修補
    （見本院卷㈢第390頁），是系爭工程中除「不鏽鋼欄杆及護
    籠爬梯安裝工程」因原告遲不進場施作而未於106年8月底完
    成外，被告既未具體指陳原告於106年9月1日前尚有哪些工
    項未予施作，其復未提出其曾催告原告進場施作哪些工項，
    故除被告能舉證證明其有另僱工施作屬於原告依系爭契約應
    施作之工項外，應認原告於106年7月1日至106年8月31日間
    仍有進場依約完成系爭工程（不含不鏽鋼欄杆及護籠爬梯安
    裝工程）。而查：
　　⑴預拌混凝土及澆置（契約附件一項次1）數量452立方米、
      單價859，共38萬8,268元部分：
      原告雖主張此部分是106年7、8月的預拌混凝土澆置費用
      （輸送車含人工澆置的費用），被告尚未估驗付款，被告
      亦稱其有代原告支付混凝土輸送車的費用予「竹豐工程行
      」，屬監督付款，惟辯稱此部分於第13期估驗計價時已估
      驗計價。而查系爭工程第13期估驗請款結算單（見本院卷
      ㈢第335頁），其上記載「預拌混凝土及澆置」之合約數量
      為7,337立方米、累計完成數量7,323.5立方米，數量已極
      為相近，原告復未提及契約有變更之情形，則在第13期估
      驗計價後是否仍需452立方米之預拌混凝土澆置，顯非無
      疑。又查此筆以監督付款方式支付「竹豐工程行」混凝土
      輸送車的費用，是以原告第13期估驗計價款為支付，此有
      原告代理人曾西村簽署之收據在卷可稽（見本院卷㈢第109
      頁），衡以常情，倘被告未將原告施作由「竹豐工程行」
      混凝土輸送車運送之預拌混凝土澆置費用估驗計價予原告
      ，原告應無可能同意由被告以監督付款方式自第13期估驗
      計價款中扣款為支付，故應認被告已估驗計價給付此部分
      預拌混凝土澆置費用，原告請求被告給付此部分工程款38
      萬8,268元，為無理由。
    ⑵清水模（契約附件一項次2）數量777.15平方米、單價1,31
      4，共102萬1,175元部分：
　　　依第13期估驗請款結算單（見本院卷㈢第335頁）所載，系
      爭契約所載之數量為4,925平方米，累計完成4,413平方米
      ，尚有512平方米未完成及估驗，而被告既未主張及證明
      原告有未施作而由其僱工施作此部分工項之情形，應認原
      告有完成此工項工程。又系爭工程既未變更設計，實際施
      作之數量自應與設計之數量相近，然原告主張之數量777.
      15平方米加上累計完成數量，顯然超出系爭契約所載數量
      甚多，故認原告施作此工項而尚未計價之數量應僅為累計
      完成數量外的契約數量差額即512平方米，以契約單價1,3
      14元計算，原告得請求此部分工程款為67萬2,768元，逾
      此範圍之請求，則屬無據。
    ⑶直井洞道接頭處理（契約附件一項次7）、數量30米、共52
      萬5,660元部分：
　　　原告雖主張其有施作此部分工程，然其並未提出證據證明
      ，且詳觀第13期估驗請款結算單上此項目「以前完成」、
      「本期完成」、「累計完成」欄均為空白（見本院卷㈢第3
      35頁），其主張已難認有據。而被告抗辯此部分工程係由
      其委請豐源公司施作完成，業據其提出豐源公司第11期估
      驗工程請款結算單為證（見本院卷㈢第519至520頁），又
      原告對於被告主張系爭工程之「直井洞道接頭處理」即為
      豐源公司第11期估驗計價單第一項之第9點「發進井鏡面
      破除及止水」、第11點「到達井鏡面破除及止水」、第二
      項之第8點「發進井鏡面破除及止水」及第10點「到達井
      鏡面破除及止水」等工項，並未加爭執，衡以此等項目工
      程係屬系爭工程中之前期工程（按被告所稱，潛盾洞道或
      推管洞道發進或到達時，會先做直井與洞道接頭第一道止
      水，包括止水封圈及逆止鉸鍊，待施作完成後，直井與洞
      道接頭處，一般還是會有些微滲水，故需進行第二道接頭
      止漏灌漿，參被證27號照片及說明等語，足認系爭工程之
      直井往上施作前即應先行完成直井洞道接頭處理），且依
      豐源公司第11期估驗計價單所載當次竣工日期為105年4月
      30日，上列各工項之數量均在「以前完成」、「累計完成
      」欄內為記載，堪認該些工項於系爭工程開工（105年5月
      1日）前即已完成無誤。從而，原告主張其完成「直井洞
      道接頭處理」數量30米，請求被告給付工程款52萬5,660
      元，為屬無據。
　  ⑷直井與涵洞銜接處伸縮縫（契約附件一項次8）數量30米、
      5萬2,560元部分：
　　　原告主張其完成「直井與涵洞銜接處伸縮縫」數量30米，
      被告雖辯稱原告事實上僅完成15米，且已於第13期估驗計
      價時完成計價，其餘15米皆由其委請順發利實業有限公司
      （下稱順發利公司）施作完成（PVC止水帶WS-B2)，並提
      出順發利公司第3期估驗工程請款結算單為證，然查該張
      順發利公司工程請款結算單（見本院卷㈢第527頁）記載工
      程名稱「防水膜工程及止水帶材料供應」、項次5「PVC止
      水帶 WS-B2(230mm*7.5mm)(材料供應）」，僅足以認定順
      發利公司有供應「PVC止水帶 WS-B2(230mm*7.5mm)」材料
      ，是被告辯稱由順發利公司施作完成（PVC止水帶WS-B2）
      顯屬無據。又依第13期估驗請款結算單所載，系爭契約所
      載「直井與涵洞銜接處伸縮縫」數量30米、累計完成15米
      ，是僅有15米未估驗計價，原告主張有30未估驗計價，顯
      有誤會。再被告既未舉證證明該未計價之15米係由其僱工
      施作完成或有變更設計而減作之情形，應認原告有完成此
      工項工程，則以單價1,752元計算，原告得請求此部分工
      程款為2萬6,280元。從而，應認原告此部分請求以2萬6,2
      80元為有理由，逾此範圍之請求，為屬無據。
    ⑸既有箱涵破除（契約附件一項次9），共21萬9,028元部分
      ：
　　  原告雖主張其以點工方式完成既有箱涵破除工作，然未提
      出證據證明，且為被告所否認，而被告所辯其委請開挖及
      擋土專業廠商孟韋公司於開挖時，一併進行既有箱涵破除
      ，已提出孟韋公司第20期、第21期估驗工程請款結算單為
      證（見本院卷㈢第569、570頁、第529、530頁），其中項
      次7均確實記載「竹園E/S地面拉錨及既有箱涵破除」，而
      該項次於第21期估驗工程請款結算單「本期完成」欄並未
      記載數量、第20期估驗工程請款結算單之「本期完成」欄
      則記載數量「0.5」、「累計完成」欄記載數量「1」，與
      「合約數量」欄記載數量「1」相符，堪認此工項於第20
      期估驗時即已完成，而當期之估驗日期為106年5月5日，
      足認「既有箱涵破除」於106年4月間即已施作完成，然原
      告直至106年6月30日第13期估驗計價，皆未對此工項提出
      估驗計價申請，堪認既有箱涵破除應非由原告施作無誤。
      是原告請求被告給付此部分工程款，為屬無據。
    ⑹新舊接縫銜接處理（契約附件一項次10），數量30米，共5
      萬2,560元部分：
　　　原告雖主張其所稱的「新舊混凝土澆置銜接處理」是指工
      作服務費用表項次10，因實際施作數量比契約工作服務費
      用表所載還多，故請求超出原契約部分的費用。而原告主
      張因原來契約要求每個樓層澆置一次，但後來考量樓高太
      高、拆模會有困難及鋼筋搭接的問題，經兩造及鋼筋綁紮
      廠商開會討論，被告同意改成本院卷㈢第413頁圖面，即按
      原告因應被告要求提出之混凝土深層施工計畫圖面施工，
      即於1.5或2.25米做一次綁鋼筋、混凝土的澆置，所以一
      定會導致新舊混凝土銜接縫的數量會增加，要處理的銜接
      縫增加需另做防水云云，惟被告否認之，並辯稱施工方法
      是由原告決定，原告所述的「新舊混凝土澆置銜接處理」
      並非工作服務費用表項次10所稱的「新舊接縫銜接處理」
      ，結構體分段施工界面，係於分段施工界面處設置施工縫
      止水帶來進行止水（即系爭契約附件一工程服務費用項次
      5所列「工作縫及止水處理（止水帶WS-A-3)），且此項目
      之費用被告已全數計價給原告等語。而查，原告所稱將契
      約原約定每個樓層混凝土澆置一次改為1.5或2.25米做一
      次混凝土澆置，雖經被告同意，惟既係因考量「拆模會有
      困難」而變更，此乃原告施工方法之變更，既非經被告要
      求變更，原告自無要求額外施工費用之理，故認原告被告
      此部分請求為無理由。
　  ⑺防水膜（不織布或保護板）（契約附件一項次11），數量3
      35平方米，共14萬6,730元部分：
　　　原告雖主張其施作防水膜（不織布或保護板）數量335平
      方米，惟未提出證據證明，且為被告所否認，被告所辯其
      委請順發利公司施作完成，則已提出順發利公司第3期估
      驗工程請款結算單為證。而查，防水膜應係隨直井施作而
      逐層施作，然詳觀系爭工程第13期估驗請款結算單上此項
      目「以前完成」、「本期完成」、「累計完成」欄均為空
      白（見本院卷㈢第335頁），則原告主張其有施作防水膜云
      云，已難認有據；又查前揭順發利公司工程請款結算單所
      載，項次1「橡化瀝青防水膜材料（t=3mm) 連工帶料」合
      約數量428平方米、項次2不織布（t=3mm)(連工帶料）180
      平方米，累計完成數量分別為428平方米、180平方米，足
      認被告所辯其另委請順發利公司施作完成防水膜，應屬可
      採。從而，原告請求被告部分工程此部分給付，為屬無據
      。
    ⑻臨時點工（契約附件一項次53），共14萬100元部分：　
      查系爭工程第13期估驗請款結算單項次53「以前完成」、
      「累計完成」欄之數量、金額均記載50、140,100（見本
      院卷㈢第335頁），足認被告所辯點工部分均已經計價付款
      ，為屬可採。從而，原告請求被告給付此部分工程款，亦
      屬無據。
    ⑼綜上，原告上列各項請求僅以清水模67萬2,768元、直井與
      涵洞銜接處伸縮縫2萬6,280元，合計69萬9,048元為有理
      由，逾此範圍之請求，均屬無據。
  ⒊從而，原告請求被告給付系爭工程第14期以後之承攬報酬以
　　69萬9,048元為有理由，逾此範圍之請求則無理由。
　㈢原告請求被告給付未依監督付款給付予昊記公司之工程款15
    萬6,782元，有無理由？
　  查原告主張因被告未依監督付款之約定，開立金額15萬6,78
    2元支票支付昊記公司工程款，致其另交付法定代理人個人
    支票給付予昊記公司一節，業據原告提出支票正反面影本為
    證（見本院卷㈢第87、88頁），而查被告106年8月15日函文
    即表示將對含昊記公司在內之原告下包廠商為監督付款（見
    本院卷㈢第89頁），且被告已自承其因士林地院核發之扣押
    命令而無法為監督付款予昊記公司（見本院卷㈢第140頁），
    被告自未清償此部分工程款，是原告請求被告給付部分工程
    款15萬6,782元，為有理由。
　㈣被告為抵銷抗辯，有無理由？
　⒈「代為執行」與「代為執行瑕疵修補」費用計285萬7,815元
    部分（詳本院卷㈢第25至59頁之附表1-2）：
    ⑴依原告於105年10月22所出具之承諾書記載：「…二、同意
      工程所必須使用之勞務點工、材料（模板、五金材料等）
      、機具、施工機械（吊車、吊卡、泵浦車等）及必要之安
      衛環保設備等如因工作急迫性須採購或租賃，同意由萬鼎
      逕行代為處置，各項費用支出由當期工程計價款扣除，絕
      無異議。…」（見本院卷㈠第65頁），足認原告同意施作系
      爭工程所需之勞務點工、材料、機具、施工機械車、安衛
      環保設備等，如因工作急迫性須採購或租賃時，同意由被
      告逕行代為辦理，因此所支出之費用則由工程款中扣除。
    ⑵又查系爭契約第9條第6項約定：「檢驗結果發現工程有瑕
      疵或不符合本契約規定者，乙方應在十日內無償更換或修
      改完善。甲方及業主於十日內再行複驗。乙方逾期未能完
      成，甲方得自行雇工辦理，凡所需之工料費及甲方所遭受
      之損失概由乙方負擔。甲方得在乙方未領之工程款、保留
      款或履約保證金內扣除，不足之數由乙方補足。」（見新
      竹地院卷第24頁），及民法第493條第1、2項規定：「工
      作有瑕疵者，定作人得定相當期限，請求承攬人修補之。
      承攬人不於前項期限內修補者，定作人得自行修補，並得
      向承攬人請求償還修補必要之費用。」，是若原告施作之
      工作有瑕疵，經被告催告通知其辦理改善，其未能於期限
      內完成改善者，被告即得自行僱工辦理改善，相關支出之
      改善費用則由原告負擔。
　  ⑶本院彙整兩造本項主張內容及金額等，如後所附之附表3所
      示，則經本院認定及核算，被告本項得請求金額為179萬9
      ,254元（詳附表3「本院認定」欄位所示）。
　  ⑷至原告一再抗辯因一般水泥要做防水，但被告設計圖中沒
      有防水的項目，才導致漏水，被告不應以漏水為由扣其工
      程款云云。惟依被告提出之106年04月18日萬鼎竹施字第1
      060418-01號備忘錄（正本給原告）說明所載，「依據106
      年4月12日#1、#2直井結構體修繕會議及現場會勘辦理」
      （第1項）、「相關現況缺失均由萬鼎公司人員及新德廣
      公司負責人確認，並請貴公司確實依據附件紀錄辦理，以
      利工進。」（第2項），後附之「竹園E/S出口345kV電纜
      線路洞道暨連接站統包工程#1、#2直井結構體修繕會議及
      會勘紀錄」第一項會議結論第1小項即記載「⒈4/12現場會
      勘已完成之#1、#2直井結構體，有多項缺失需即刻修補改
      善，詳如下述說明及附件照片。⑴結構體昇層接縫處及蓮
      霧頭孔洞多處滲水及漏漿不平整。⑵拆模後蓮霧頭孔洞未
      填補。⑶木模及鋼模各昇層接縫處出現段差，不平整 。…⑸
      #2銜接箱涵部分漏水及滲水。⑹完成之牆面部分出現蜂窩
      及氣孔。」，第3小項並記載「本工程機電分包商將於4月
      中旬進場安裝施作及為利後續驗收作業，故請貴公司於4/
      17前派專業止漏廠商及泥作工班進場修補（至少4-5人）
      ，若貴公司延遲派員本公司將立即委派廠商進場施作（逾
      4/17仍未派員將函文貴公司後逕行辦理，衍生費用將於當
      期計價扣除)…」（見本院卷㈠第523、525頁），足見原告
      施作之直井有漏水瑕疵係經兩造確認，且被告已定期間催
      告原告進行修補；又由附件照片（見本院卷㈠第527至533
      頁）顯示，並非結構體全面性漏水，而是在接縫處及蓮霧
      頭孔洞多處滲水、2號井銜接箱涵部分漏水及滲水，此顯
      然與水泥有無防水無關，況牆面部分出現蜂窩及氣孔即是
      因預拌混凝土澆置時未夯實而造成，此顯然屬施工之瑕疵
      ，與水泥本身無關甚明，是原告此部分抗辯，不足採信。
　⒉「不鏽鋼欄杆及護籠爬梯安裝工程」之重新發包價差55萬9,0
    35元部分（詳本院卷㈢第61頁之附表2-2之項次1）：
　  ⑴經查，被告已於106年5月12日以萬鼎竹施字第1060512-01
      號備忘錄，通知原告進場施作「不鏽鋼欄杆及護籠爬梯安
      裝工程」，復於106年6月27日以萬鼎竹施字第1060627-01
      號備忘錄向原告表示因多次通知進場安裝未果，將依約代
      為執行並扣款等情，有上開備忘錄在卷可佐（見本院卷㈠
      第73至75頁）。則在被告催告原告施工未果之情形下，被
      告依前揭承諾書及系爭契約第14條第3項約定，請求原告
      賠償所受損害，尚非無據。
　  ⑵又原告對於被告所稱其交付給原告之「土建工程細部設計
      圖」為0A版（即被證18），被告與阡鼎不鏽鋼工業社請購
      單所附之「爬梯扶手圖面」亦為0A版，且該圖面之日期為
      104年1月（即被證19）一節，並未爭執，足認系爭工程之
      「不鏽鋼欄杆及護籠爬梯安裝工程」之圖面應未變更；再
      系爭工程係採實作實算，合約規格數量與總價皆僅為暫定
      ，原告得請求之工程款則依被告所核定之工程數量計算，
      已如前述，被告於重新發包之「不鏽鋼欄杆及護籠將梯安
      裝工程」係依實際完成數量計價，自無變更數量之問題。
      被告委由其他承商施作不鏽鋼欄杆及護籠爬梯安裝工程，
      所施作之工作項目之單價均較系爭合約所定單價高（詳後
      附之附表6所示），是被告得請求此部分所生價差之損害
      ，經本院核算被告重新發生所生增加費用之損害金額為55
      萬9,035元（詳後附之附表6「本院認定」欄位所示）。
  ⒊關於「管理費用」部分：
　　被告雖主張系爭工程自105年9月起至107年6月止，皆由被告
    人員代原告進行工地現場之管理工作，且系爭工程從107年1
    2月起至108年5月止，進行正驗、初驗、複驗等查驗工作以
    及各階段之瑕疵改善作業，皆由被告為原告辦理瑕疵修補工
    作，故產生共98萬3,038元管理費用應由原告負擔云云。而
　　查系爭契約第9條第6項約定「檢驗結果發現工程有瑕疵或不
    符合本契約規定者，乙方應在十日内無償更換或修改完善。
    甲方及業主於十日内再行複驗。乙方逾期未能完成，甲方得
    自行雇工辦理，凡所需之工料費及甲方所遭受之損失概由乙
    方負擔。甲方得在乙方未領之工程款、保留款或屨約保證金
    内扣除，不足之數由乙方補足」，固足認原告於被告及業主
    驗收合格前，如接獲被告通知工程有瑕疵或不符合契約約定
    之情形，仍有派員到場進行修繕之義務，倘原告不願依約進
    行修繕，被告得自行雇工辦理，再從原告未領取之工程款、
    保留款或履約保證金内扣除，然並非指原告於其承攬之系爭
    工程完成後，於被告及業主驗收合格前仍有派員常駐現場之
    義務甚明。且如前所述，原告於106年9月1日起未再進場，
    除未施作「不鏽鋼欄杆及護籠爬梯安裝工程」部分外，被告
    並未證明其有另僱工施作屬於原告依系爭契約應施作之工項
    ，被告僅以系爭契約第9條第6項有上開約定，主張原告應分
    擔106年9月1日至108年5月31日管理費，難認有據。況無論
    被告是否有另行辦理發包施作後續相關工作，被告均需負責
    施工履約廠商之管理及監督責任，是其無論是否有發包施作
    後續相關工作，本即均需支出現場人員薪資以辦理履約廠商
    之管理及監督工作，故難認其受有上開薪資支出損害之情。
    從而，被告請求原告應給付本項管理費用98萬3,038元，為
    屬無據。
　⒋綜上，被告所為抵銷抗辯以「代為執行」與「代為執行瑕疵
    修補」費用179萬9,254元、「不鏽鋼欄杆及護籠爬梯安裝工
    程」之重新發包價差55萬9,035元，合計235萬8,289元，為
    有理由，逾此範圍之抵銷抗辯則屬無據。
　㈤被告抗辯如認原告有可得請求之工程款，亦應依系爭契約第5
    條第1項第2款約定轉為保固款，有無理由？　　
    查系爭契約第5條第1項第2款固約定：「全部工程完工經甲
    方向業主申報完工時，經業主辦理正式驗收合格後，乙方得
    請領工程尾款，乙方於請領時應繳交：…b.保固切結書…d.工
    程保固金…」（見新竹地院卷第16頁），及第11條第1項第3
    款約定：「工程保固金金額為本工程結算價款含稅總價之10
    ％，乙方全部工程完工並經甲方開具完工證明書後，於請領
    工程尾款時繳交。乙方得以書面提出以有效期至保固期滿止
    之履約保證金移作為工程保固金。」（見新竹地院卷第26頁
    ），是兩造係約定原告應按結算總價10％繳交保固金，並得
    以履約保證金移作工程保固金之用，兩造並未約定得於工程
    款中扣留結算總價10％之工程款作為保固保證金之用。故被
    告主張其得依上開約定，將未給付予原告之保留款及工程款
    轉作為保固金云云，自無可採。
  ㈥綜上所述，原告得請求被告給付保留款217萬4,036元、第14
    期以後之承攬報酬69萬9,048元及被告未依監督付款給付予
    昊記公司之工程款15萬6,782元，合計302萬9,866元，惟被
    告於原告為追加請求前即已先為抵銷抗辯，故應先抵銷保留
    款、第14期以後之承攬報酬，經被告以上開235萬8,289元為
    抵銷抗辯後，原告本件得請求之工程款為67萬1,577元（即
    第14期以後之承攬報酬51萬4,795元、未依監督付款給付予
    昊記公司之工程款15萬6,782元）。又按給付無確定期限者
    ，債務人於債權人得請求給付時，經其催告而未為給付，自
    受催告時起，負遲延責任。其經債權人起訴而送達訴狀，或
    依督促程序送達支付命令，或為其他相類之行為者，與催告
    有同一之效力。又遲延之債務以支付金錢為標的者，債權人
    得請求依法定利率計算之遲延利息，民法第229條、第233條
    第1項分別定有明文。上述原告請求有理由之第14期以後之
    承攬報酬51萬4,795元為原起訴範圍，利息應自起訴狀繕本
    送達被告（按起訴狀繕本於109年5月18日送達被告，送達證
    書見新竹地院卷第49頁）之翌日即109年5月19日起算，其餘
    15萬6,782元則應自110年11月2日（即原告於110年11月1日
    言詞辯論期日當庭追加此部分請求之翌日）起算，故認原告
    關於利息之請求，僅於此範圍為有理由，逾此範圍之請求，
    則屬無據。
五、綜上所述，原告依承攬契約之法律關係，請求被告給付工程
    款以67萬1,577元，及其中51萬4,795元自109年5月19日起算
    ，其餘15萬6,782元自110年11月2日起算，均至清償日止，
    按年息5%計算之利息，為有理由，應予准許；逾此範圍之請
    求，則無理由，應予駁回。又兩造均陳明願供擔保，請准宣
    告假執行及免為假執行，就原告勝訴部分，經核並無不合，
    爰各酌定相當之擔保金額准許之。至原告敗訴部分，其訴既
    經駁回，其假執行之聲請亦失所附麗，應併予駁回。
六、本件判決之基礎已臻明確，兩造其餘攻擊防禦方法及舉證，
    核均與判決結果不生影響，爰不逐一論述，附此敘明。
七、訴訟費用負擔之依據：民事訴訟法第79條。
中　　華　　民　　國　　111 　年　　12　　月　　7 　　日
                  工程法庭    法  官  林春鈴
以上正本係照原本作成。
如對本判決上訴，須於判決送達後20日內向本院提出上訴狀。如
委任律師提起上訴者，應一併繳納上訴審裁判費。
中　　華　　民　　國　　111 　年　　12　　月　　7 　　日
                              書記官  鍾尚勲